【裁判字號】    98,訴,152
【裁判日期】    980827
【裁判案由】    區域計畫法
【裁判全文】
臺中高等行政法院判決
                                       98年度訴字第152號
                              .
原      告  甲○○
被      告  南投縣政府
代  表  人  乙○○
訴訟代理人  丙○○
上列當事人間因區域計畫法事件，原告不服內政部中華民國98年
3月2日台內訴字第0980036800號訴願決定（案號：0000000000）
，提起行政訴訟。本院判決如下︰
    主  文
原告之訴駁回。
訴訟費用由原告負擔。
    事實及理由
一、事實概要：緣原告未經申請核准擅自於南投縣竹山鎮○○段
    662-1地號內非都市土地森林區交通用地搭建鐵皮棚架之違
    章建築，經被告派員於民國（下同）95年8月22日查證屬實
    ，被告認原告已違反建築法第25條及區域計畫法第15條第1
    項規定，依區域計畫法第21條及行政罰法第24條第1項規定
    ，以97年10月31日府地用字第09702079030號違反區域計畫
    法案件裁處書處原告新台幣（下同）6萬元罰鍰，並限於3個
    月內依區域計畫法第21條規定變更使用、停止使用或拆除地
    上物恢復原狀。原告不服，提起訴願遭決定駁回，遂提起本
    件行政訴訟。
二、本件原告主張：
    (一)本件緣於97年7月間南投縣竹山鎮公所派員於系爭土地現
      場勘查，發現原告於系爭土地上搭建鐵皮棚架，係屬違章
      建築，遂依據區域計畫法第15條第1項所定「非都市土地
      使用管理規則」第5條第1項規定查報，嗣被告於97年8月
      19日以府建使字第09701582820號函裁處原告略以「上列
      違章建築逾期未補辦申請建造執照手續，依違章建築處理
      辦法第5條規定應執行拆除」。原告於97年10月27日自行
      拆除完畢，被告復於97年11月6日以府建使字第097021200
      10號違章建築結案通知單通知原告結案。詎料被告竟就同
      一事由，再次於97年8月22日會同所屬環境保護局、觀光
      處、工務處、農業處、地政處及南投縣竹山鎮公所等人員
      ，前往系爭土地重覆進行勘查，復依區域計畫法第21條第
      1項規定，於97年10月31日以府地用字第09702079030號函
      裁處原告6萬元罰鍰，並限令依指定改正事項及規定期限
      完成改正之行政處分。
    (二)被告就同一事由，前後各自分別裁處之行政處分，乃均係
      重覆引用區域計畫法第15條第1項規定之法律關係，此觀
      區域計畫法第15條第1項、非都市土地使用管制規則第1條
      、第4條第1項、第2項、第53條前段、實施區域計畫地區
      建築管理辦法第2條、第15條規定，應屬昭明。是被告前
      認違反區域計畫法第15條第1項規定，依非都市土地使用
      管制規則第53條前段規定，依實施區域計畫地區建築管理
      辦法15條規定，執行拆除違章建築物結案在先，嗣後重覆
      引用區域計畫法第15條第1項規定之法律關係，依同法第
      21條第1項規定另外裁處原告6萬元罰鍰並限令應依指定改
      正事項及關定期限完成改正，是被告對於原告前後各自分
      別裁處之行政處分，具有行政「裁罰性」及「不利處分」
      等情，亦可顯見被告行使行政處分決定之行政行為裁量權
      已違反「一行為不二罰原則」，構成裁量逾越。
    (三)又依行政程序法第4條、第7條、8條、第9條及第10條規定
      ，行政行為應受法律及一般法律原則拘束，本件原告違反
      違章建築事件，被告既然依據區域計畫法第15條第1項所
      定「非都市土地使用管制規則」第5條第1項規定查報為據
      ，乃依同規則第53條前段、實施區域計畫地區建築管理辦
      法第2條、第15條規定之基礎法規，裁定原告「違章建築
      逾期未補辦申請建造執照手續，依違章建築處理辦法第5
      條規定應執行拆除」，並限令應於97年10月28日前自行拆
      除之行政處分，嗣原告依上開行政處分意旨，於同年10月
      27日自行拆除完畢後，報請被告查驗無訛後結案在案，被
      告理應依照上述行政程序法規定之基礎法規原則，保護人
      民正當合理之信賴，不得恣意引用法令規定，逾越法定之
      裁量範圍，任意違背合法規授權之目的，妄自率爾行使行
      政裁處之權限，構成裁量逾越，侵害人民權利等情。並聲
      明求為判決撤銷訴願決定及原處分。
三、被告則以：
    (一)本件係南投縣竹山鎮公所以97年5月16日竹鎮民字第09700
      10942號函違規查報案件，因系爭土地編定為森林區交通
      用地，前經被告派員於97年8月22日實地會勘完竣，原告
      未經申請核准即擅自搭建鐵皮棚架等違規設施，因其已違
      反區域計畫法第15條第1項規定，被告即依區域計畫法第
      21條規定，以97年10月31日府地用字第09702079030號違
      反區域計畫法案件處分書，予以裁處原告6萬元之罰鍰，
      並限其於處分書送達3個月內完成變更使用、停止使用或
      拆除地上物回復原狀。
    (二)依據實施區域計畫地區建築管理辦法第15條之規定，被告
      建築主管機關認定原告搭建鐵皮棚架係屬違章建築，即以
      97年8月19日府建使字第09701582820號違章建築拆除處分
      書，處以「上列違章建築逾期未補辦申請建造執照手續，
      依違章建築處理辦法第5條規定應執行拆除。」，嗣後，
      違章建築經違建人於97年10月27日自行拆除完竣，並經被
      告建築主管機關於97年10月28日到場查驗屬實，於97年11
      月6日府建使字第09702120010號違章建築結案通知單通知
      原告。
    (三)然系爭土地上違章搭建之鐵皮棚架，基於社會大眾公共安
      全之虞，自應負有拆除之責。違建行為逾期未補辦申請建
      造執照手續，本應依規執行拆除；且建築法乃以建築管理
      為目的，區域計畫法乃為土地管制之範疇，其與違反區域
      計畫法處罰之性質與種類，並未盡相同。又行政罰法第24
      條第2項規定﹕「‧‧‧前項違反行政法上義務行為，除
      應處罰鍰外，另有沒入或其他種類行政罰之處罰者，得依
      該規定併為裁處。‧‧‧」。依上開意旨，本案自得併以
      其他種額行政罰予以裁處，與「一事不二罰」之原則尚無
      違誤等語，資為抗辯。並聲明求為判決駁回原告之訴。
四、兩造之爭點：被告於97年10月31日以府地用字第0970207903
    0號函對原告處以6萬元罰鍰並限令應依指令改正事項及規定
    期限完成改正之行政處分，是否適法？有無違反「一事不二
    罰」原則？經查：
    (一)按「區域計畫公告實施後，不屬第11條之非都市土地，應
      由有關直轄市或縣（市）政府，按照非都市土地分區使用
      計畫，製定非都市土地使用分區圖，並編定各種使用地，
      報經上級主管機關核備後，實施音制。變更之程序亦同。
      其管制規則，由中央主管機關定之。」、「違反第15條第
      1項之管制使用土地者，由該管直轄市、縣（市）政府處
      新台幣6萬元以上30萬元以下罰鍰，並得限期令其變更使
      用、停止使用或拆除其地上物恢復原狀。前項情形經限期
      變更使用、停止使用或拆除地上物恢復原狀而不遵從者，
      得按次處罰，並停止供水、供電、封閉、強制拆除或採取
      其他恢復原狀之措施，其費用由土地或地上物所有人、使
      用人或管理人負擔。」、「非都市土地經劃定使用分區並
      編定使用地類別，應依其容許使用之項目及許可使用細目
      使用。」分別為區域計畫法第15條第1項、第21條第1項、
      第2項及非都市土地使用管制規則第6條第1項前段所明定
      。又「建築物非經申請直轄市、縣（市）（局）主管建築
      機關之審查許可並發給執照，不得擅自建造或使用或拆除
      。」、「擅自建造者，處以建築物造價千分之五十以下罰
      鍰，並勒令停工補辨手續；必要時得強制拆除其建築物。
      」、「建築物非經領得使用執照，不准接水、接電及使用
      。」、「建築物所有權人、使用人應維護建築物合法使用
      與其構造及設備安全。」建築法第25條前段、第86條第1
      款、第73條第1項前段及第77條第1項亦分別定有明文。再
      按「一行為違反數個行政法上義務規定而應處罰鍰者，依
      法定罰鍰額最高之規定裁處。但裁處之額度，不得低於各
      該規定之罰鍰最低額。前項違反行政法上義務行為，除應
      處罰鍰外，另有沒入或其他種類行政罰之處罰者，得依該
      規定併為裁處。但其處罰種類相同，如從一重處罰已足以
      達成行政目的者，不得重複裁處。」亦為行政罰法第24條
      第1項、第2項所規定。
    (二)本件係南投縣竹山鎮公所於97年5月16日以竹鎮民字第097
      0010942號函違規查報案件，因系爭土地編定為森林區交
      通用地，經被告派員於97年8月22日實地會勘完竣，認原
      告未經申請核准即擅自搭建鐵皮棚架等違規設施，已違反
      區域計畫法第15條第1項規定，被告即依區域計畫法第21
      條規定，以97年10月31日府地用字第09702079030號違反
      區域計畫法案件處分書，予以裁處原告6萬元之罰鍰，並
      限原告於處分書送達3個月內完成變更使用、停止使用或
      拆除地上物回復原狀，揆諸前揭規定，原處分並無違誤。
    (三)原告起訴主張：被告前已以97年8月19府建使字第0970158
      2820號函處原告執行拆除手續，原告亦已自行於97年10月
      27日拆除完畢，並由被告於97年11月6日以府建使字第097
      0212 0010號違章建築結案通知單通知原告結案，然復於9
      7年1031日以府地用字第09702079030號函處原告6萬元罰
      鍰，並限令依指定改正事項及規定期限完成改正之行政處
      分，被告顯違反「一事不二罰」之原則云云。經查：
      1.本件為南投縣竹山鎮公所以97年5月16日竹鎮民字第097
        0010942號函違規查報案件，因系爭南投縣竹山鎮○○段
        662-1地號土地編定為森林區交通用地，經被告派員於9
        7年8月22日實地會勘，原告未經申請核准即擅自搭建鐵
        皮棚架等，面積約100平方公尺（另南投縣政府97年8月
        19日府建使字第09701582820號違章建築拆除處分書載
        為面積：77平方公尺，高度：3公尺），此為兩造所不
        爭執，且有97年8月22日被告會勘紀錄表被告97年8月19
        日府建使字第09701582820號違章建築拆除處分書載及
        照片影本附卷可稽。原告未經許可於系爭非都市土地森
        林區交通用地搭鐵皮棚架，非屬森林區交通用地容許使
        用項目（蓋依非都市土地使用管制規則第6條之各種使
        用地容許使用項目及許可使用細目表載，交通用地係按
        現況或交通計畫使用，僅容許作交通設施、公用事業設
        施、再生能源等設施），原告既係未經申請許可擅自搭
        建該違章建築，，其行為同時違反區域計畫法第15條第
        1項及建築法第25條規定，被告依區域計畫法規定被告
        以其已違反區域計畫法第15條第1項規定，依區域計畫
        法第21條規定，被告以97年1 0月31日府地用字第09702
        079030號違反區域計畫法案件處分書，予以裁處原告6
        萬元之罰鍰，並限其於處分書送達3個月內完成變更使
        用、停止使用或拆除地上物回復原狀，揆諸首揭規定，
        核無違誤。
      2.至原告主張被告違反一事不二罰原則乙節，按區域計畫
        法之立法目的係為促進土地及天然資源之保育利用，而
        建築法之立法意旨則為實施建築管理，以維護公共安全
        、公共交通、公共衛生。本件原告搭建違章建築之行為
        雖同時違反區域計畫法第15條第1項及建築法第25條規
        定，惟本案被告僅就違反區域計畫法部分裁處6萬元罰
        鍰，並未就違反建築法部分裁處罰鍰，僅因原告上開違
        建逾期未補辦申請建造執照手續，依違章建築處理辦法
        第五條規定應執行拆除，而未重複裁處罰鍰，尚無違反
        一事不二罰原則之情事。且就被告另為限原告於處分書
        送達3個月內完成變更使用、停止使用或拆除地上物回
        復原狀之其他種類行政罰，因原告之系爭違章建築已自
        行拆除，已完成該部分處分之要求，被告亦無重復處罰
        之情事。原告主張被告違反一事不二罰原則，並非可採
        。
五、綜上所述，原告所訴均非可採，本件原處分並無違誤，訴願
    決定予以維持，亦無不合。原告訴請撤銷，為無理由，應予
    駁回。
六、據上論結，本件原告之訴為無理由，依行政訴訟法第195條
    第1項後段、第98條第1項前段，判決如主文。
中    華    民    國    98    年    8    月    27     日
                臺中高等行政法院第三庭
                          審判長法  官  王  茂  修
                                法  官  林  金  本
                                法  官  莊  金  昌
以上正本證明與原本無異。
如不服本判決，應於判決送達後20日內向本院提出上訴書狀，其
未表明上訴理由者，應於提起上訴後20日內向本院提出上訴理由
書（須依對造人數附具繕本）；如於本判決宣示或公告後送達前
提起上訴者，應於判決送達後20日內補提上訴理由書（須附繕本
）。未表明上訴理由者，逕以裁定駁回。
中    華    民    國    98    年    8    月    27     日
                                書記官  林  昱  妏


司法院資訊處製作；財團法人民間司法改革基金會備份。
